【裁判字號】    94,簡,396
【裁判日期】    950223
【裁判案由】    空氣污染防制法
【裁判全文】
高雄高等行政法院簡易判決
                                     94年度簡字第00396號
原      告  銘登營造有限公司
代  表  人  甲○○
被      告  高雄縣政府
代  表  人  乙○○  縣長
上列當事人間因就空氣污染防制法事件，原告不服行政院環境保
護署中華民國九十四年十月十二日環署訴字第０九四００五六二
０一號訴願決定，提起行政訴訟，本院判決如下：
    主  文
原告之訴駁回。
訴訟費用由原告負擔。
    事實及理由
一、緣原告承攬高雄應用科技大學燕巢校區第一期雜項附屬新建
    工程（停車場暨籃球場工程），經被告所屬環境保護局（下
    稱被告環保局）派員於民國（下同）九十四年五月五日上午
    九時三十分至十時五十分前往停車場施工區域（高雄縣燕巢
    鄉○○段十四之一至之十五、之二十三、之二十五及之二十
    七地號）稽查，發現該施工區域因工程機具、工程車輛進行
    土方開挖、搬運及填埋，未採取適當防制措施，致開挖作業
    本身及運送土方工程車輛行駛引起塵土飛揚，違反空氣污染
    防制法第三十一條第一項第二款之規定，被告乃依同法第六
    十條，裁處原告罰鍰新台幣（下同）十萬元。原告不服，提
    起訴願，遭決定駁回，遂提起本件行政訴訟。
二、原告起訴意旨略謂：
（一）依空氣污染防制法第三十一條第一項第二款、第三項、第
      六十條及空氣污染行為管制執行準則第七條之規定即可得
      知，空氣污染防制法第六十條前段所定之行政罰，具有下
      列性質：
１、空氣污染防制法第六十條前段所定之行政罰，係以處罰未依
    空氣污染行為管制執行準則第七條之規定，採取防制措施而
    致引起塵土飛揚或污染空氣之行為，故處罰之行為對象為未
    依規定採取防制措施，至所引起塵土飛揚或污染空氣之結果
    僅為處罰之要件，並非處罰之對象。按行政程序法第五條規
    定：「行政行為之內容應明確。」基於此行政行為明確性之
    憲法要求，空氣污染防制法第三十一條第三項即明定，行為
    管制之內容應由中央主管機關明文確定，始能責由行為人加
    以遵循。空氣污染行為管制執行準則第七條即係依據各種污
    染源之不同，訂定不同之防制措施，使行為人得加以遵循。
    基此，主管機關於查獲有「引起塵土飛揚或污染空氣之行為
    」存在時，應再確認行為人是否有「未確實依空氣污染行為
    管制執行準則第七條之規定為有效防制措施」之事實存在，
    而於確認是否有確實依空氣污染行為管制執行準則第七條之
    規定，為有效防制措施時，即應先判定行為人係符合空氣污
    染行為管制執行準則第七條何款所定之污染源，始能判定行
    為人是否有確實依空氣污染行為管制執行準則第七條之規定
    為有效防制措施。
２、空氣污染防制法第六十條前段為結果犯性質：
    依據空氣污染行為管制執行準則第七條之規定，得依空氣污
    染防制法第六十條前段規定處罰者，主管機關除須查獲有「
    引起塵土飛揚或污染空氣之事實」外，亦須確認有「無適當
    防制措施」之事實存在，故空氣污染防制法第六十條前段處
    罰之行為，為未依規定採取防制措施之不行為，並以該不行
    為致引起塵土飛揚或污染空氣為處罰之要件，故該條為結果
    犯性質無疑。
（二）今查，被告依據空氣污染防制法第三十一條第一項第二款
      及第六十條前段規定裁處原告罰鍰之處分，顯有下列違誤
      ，應予撤銷：
１、被告於處分書中認定原告有「工地車輛行駛之便道無有效防
    制措施，致使工地車輛行駛時造成塵土飛揚污染空氣品質」
    之事實存在，卻未依據空氣污染行為管制執行準則第七條之
    規定認定原告有何應為之有效防制措施而不為之情形，難認
    調查責任已盡：
（１）按主管機關於查獲有「引起塵土飛揚或污染空氣之行為」
      存在時，如欲依空氣污染防制法第六十條前段規定處罰，
      應先判定行為人係符合空氣污染行為管制執行準則第七條
      何款所定之污染源，再確認行為人是否有「未確實依空氣
      污染行為管制執行準則第七條之規定為有效防制措施」之
      事實存在，始得加以處罰，已如前述。而依據空氣污染行
      為管制執行準則第七條各款之規定，施工區○道路出入口
      應為灑水或清掃，施工區周界應設置防制設施，施工道路
      或運輸路線應舖設舖面，裸露地面應為灑水等措施，營建
      工地等工程施作場所應於出入口設置專用清洗設施清洗車
      輪上之殘留泥沙，土石粒料運輸車輛之車斗應綑紮牢固，
      開挖等產生大量粒狀污染物之作業應設置防制逸散設施等
      。
（２）經查，被告僅於處分書中認定原告有「工地車輛行駛之便
      道無有效防制措施，致使工地車輛行駛時造成塵土飛揚污
      染空氣品質」之行為，而「工地車輛行駛之便道」係屬前
      揭空氣污染行為管制執行準則第七條何款所定之污染來源
      場所？應為如何之防制措施？原告是否確未為有效之防制
      行為？被告均未明確調查及認定，僅依據工地車輛行駛便
      道造成塵土飛揚之事實，即裁處原告罰鍰，已違反空氣污
      染行為管制執行準則第七條之規定，被告之調查職責未盡
      ，其所據之事實尚不足構成科罰之依據甚明。
２、空氣污染防制法第六十條前段為結果犯性質，被告未證明原
    告有何故意或過失之責任條件存在即予科罰，難認舉證責任
    已盡：
（１）按司法院釋字第二七五號解釋：「人民違反法律上之義務
      而應受行政罰之行為，法律無特別規定時，雖不以出於故
      意為必要，仍須以過失為其責任條件。但應受行政罰之行
      為，僅須違反禁止規定或作為義務，而不以發生損害或危
      險為其要件者，推定為有過失，於行為人不能舉證證明自
      己無過失時，即應受處罰。」明文揭示行政罰之科處係以
      故意、過失為責任條件，並就行為犯採推定過失責任制度
      。次按，空氣污染防制法第三十一條第一項第二款之規定
      係在責由從事營建工程者負有應為適當防制措施之義務，
      如不為此義務而致引起塵土飛揚或污染空氣者，始得依同
      法第六十條前段處罰，可知空氣污染防制法第六十條前段
      所定之行政罰為結果犯性質，不採推定過失責任制度，應
      由主管機關就行為人之故意或過失之責任條件存在，負舉
      證責任。
（２）經查，被告於處分書中認定原告有「工地車輛行駛之便道
      無有效防制措施，致使工地車輛行駛時造成塵土飛揚污染
      空氣品質」之行為，並提出稽查當日營建工程現況照片為
      證，惟依該照片觀之，被告照片所拍攝之車輛為經原告指
      示進入工程區域中進行灑水工作之灑水車，由此照片即可
      證明原告於稽查當日正於施工區域內進行灑水之工作，由
      此可知，原告有依空氣污染行為管制執行準則第七條第一
      款及第四款規定，進行施工區域內灑水之防制工作甚明，
      原告於訴願程序中曾提出原告於稽查前進行灑水等防制工
      作之照片，以證明原告確有依空氣污染行為管制執行準則
      第七條規定採取防制措施，訴願決定機關就此有利證據未
      敘明不予採信之理由，即作成駁回訴願之決定，已有違於
      行政程序法第九條所定有利、不利一律注意之行政法原則
      。
（３）再者，空氣污染防制法第三十一條第一項第二款之規定既
      係在責由從事營建工程者負有應為適當防制措施之義務，
      則依據同法第六十條前段裁處，亦須以認定行為人未盡為
      適當防制措施之義務而有故意或過失為要件。今被告及訴
      願決定機關均未查及空氣污染防制法第六十條前段所定之
      行政罰為結果犯性質，僅單純以查有原告工地車輛行駛便
      道造成塵土飛揚之事實，未認定原告有何故意或過失存在
      ，即遽以裁處，難認舉證責任已盡，故聲明求為判決訴願
      決定及原處分均撤銷等語，資為爭議。
三、被告答辯意旨略謂：
（一）被告環保局稽查人員於九十四年五月五日上午九時三十分
      至原告之該工地稽查時，發現現場施工區○○○道路、運
      輸道路並無有效灑水或清掃，且施工道路或工材運輸路線
      未舖設有效防止粒狀物質飛散之鋼板、瀝青、混凝土、磚
      石或簡易混凝土舖面，造成塵土飛揚，原告未採行各項防
      制設施，污染空氣之行為事證明確。
（二）按空氣污染行為管制執行準則第七條第一項第一款規定：
      「施工區○○○道路、運輸道路或工地出入口未有效灑水
      或清掃。」及同條項第三款規定：「施工道路或工材運輸
      路線未舖設有效防止粒狀物質飛散之鋼板、瀝青、混凝土
      礫石或簡易瀝青混凝土等舖面。」其中施工道路、運輸道
      路等，係指施工作業中施工車輛及機具行駛道路及通道，
      與被告環保局處分書中所認定之「工地車輛行駛之便道」
      ，其本質意義為相同並無違誤，且被告環保局當日稽查發
      現施工車輛行駛施工區○道○○○道路未採行灑水或鋪面
      措施，如當時稽查照片所示，致引起揚塵，被告環保局已
      針對污染行為拍照存證，就污染事實判斷及認定已盡調查
      之責。
（三）被告環保局稽查人員於當日九時三十分到達現場時，現場
      雖有灑水車行駛，但灑水車行駛過後，其後方仍塵土飛揚
      ，現場未有任何灑水痕跡，足證明原告對於施工區未盡規
      劃有效灑水頻率等方式以避免環境污染之情事，也符合空
      氣污染防制法第三十一條第一項第二款及空氣污染行為管
      制執行準則第七條所提空氣污染行為之認定。
（四）工程承包商本應善盡工地管理之責，防止污染環境之情事
      發生，承包廠商應及早規劃防制工作，規劃有效灑水頻率
      ，以避免環境污染，且該工地經被告環保局委辦公司於九
      十四年四月十九日予以勸導，惟被告環保局稽查人員於九
      十四年五月五日至該公司現場稽查時仍發現該工地污染嚴
      重，查原告於施工區○○○○道等未採行有效防制措施造
      成空氣污染行為之事實明確等語，故聲明求為判決駁回原
      告之訴等語，資為抗辯。
四、按「在各級防制區及總量管制區內，不得有下列行為：．．
    ．二、從事營建工程、粉粒狀物堆置、運送工程材料、廢棄
    物或其他工事而無適當防制措施，致引起塵土飛揚或污染空
    氣。」、「違反第三十一條第一項各款情形之一者，．．．
    其違反者為工商廠、場處新臺幣十萬元以上一百萬元以下罰
    鍰。依前項處罰鍰者，並通知限期改善，．．．。」為空氣
    污染防制法第三十一條第一項第二款及第六十條所明定。另
    「有關空氣污染防制法中所稱之公私場所包括工商廠場及非
    工商廠場。工商廠場係指從事營利、工商活動行為或需經目
    的事業主管機關核准始得設立之公私場所，如公司、工廠、
    場及商業場所等。」則經行政院環境保護署八十六年十月九
    日（八六）環署空字第四二００七號函釋示在案；此函釋係
    行政院環境保護署本於行政主管機關地位，就空氣污染防制
    法中關於「工商廠場」之定義為釋示，其釋示係闡明法規原
    意，爰予援用。次按「主管機關執行本法第三十一條第一項
    第二款行為管制時，除確認污染源有引起塵土飛揚或污染空
    氣行為外，並應確認其符合下列情形之一：一、施工區○○
    ○道路、運輸道路或工地出入口未有效灑水或清掃。．．．
    。三、施工道路或工材運輸路線未舖設有效防止粒狀物質飛
    散之鋼板、瀝青、混凝土礫石或簡易瀝青混凝土等舖面。．
    ．．。」亦為空氣污染行為管制執行準則第七條所明定，該
    執行準則係空氣污染防制法第三十一條第三項授權中央主管
    機關所訂定之法規命令，法律授權明確且規定內容未逾越授
    權之範圍，應得予以援用。
五、本件原告承攬高雄應用科技大學燕巢校區第一期雜項附屬新
    建工程（停車場暨籃球場工程），經被告環保局派員於九十
    四年五月五日上午九時三十分至十時五十分前往停車場施工
    區域（高雄縣燕巢鄉○○段十四之一至之十五、之二十三、
    之二十五及之二十七地號）稽查，發現該施工區域因工程機
    具、工程車輛進行土方開挖、搬運及填埋，未採取適當防制
    措施，致開挖作業本身及運送土方工程車輛行駛引起塵土飛
    揚等情形，被告乃據以裁處十萬元罰款等情，業經被告陳述
    在卷，並有被告九十四年五月二十五日高縣空污處字第Ｂ九
    四０五五六號處分書、當日稽查工作單及照片附訴願卷可稽
    ，自堪認定。而原告提起本件訴訟，無非以：依空氣污染防
    制法第三十一條第一項第二款、第六十條及空氣污染行為管
    制執行準則第七條規定，其所處罰之行為為結果犯，故須先
    確定本件係屬空氣污染行為管制執行準則第七條何款之污染
    源，其次再確定原告是否未為有效之防制措施；又本件非採
    司法院釋字第二七五號解釋之推定過失，被告自應對原告有
    無故意、過失負舉證責任；另原告於稽查當日確有灑水車進
    入施工區域內進行灑水工作，其已依法為防制措施云云，資
    為爭執。
六、查從事營建工程、粉粒狀物堆置、運送工程材料、廢棄物或
    其他工事之環境衛生，應由承攬廠商善盡維護管理之責。因
    此，承攬廠商必須於施工區○○○道路、運輸道路或工地出
    入口有效灑水或清掃，或於施工區周界設置有效防止粒狀污
    染物質飛散之設施，或於施工道路或工材運輸路線設有效防
    止粒狀物質飛散之鋪面，或為其他適當之防制措施，以防止
    引起塵土飛揚或污染空氣，否則，環保主管機關自得依法裁
    處。
七、次查，本件原告承攬前揭工程，於工程施工作業中，其工地
    施工區○○○道路、運輸道路並無有效灑水或清掃，且施工
    道路或工材運輸路線未舖設有效防止粒狀物質飛散之舖面，
    致車輛行駛時，產生塵土飛揚造成空氣污染之情事，被告環
    保局於上開時日派員前往稽查發現上情，乃拍照存證後，由
    被告據以裁處十萬元罰鍰等情，有該工地（現場）負責人簽
    名確認之營建工程空氣污染稽（巡）查紀錄工作單及照片二
    十三張影本附本院卷可稽。又就上開存證照片觀之：前揭照
    片中雖有見類似灑水車之車輛（本院卷第四十五頁所附之照
    片參照），但該車輛正行駛於施工區中，卻引起大量塵土飛
    揚，故縱如原告主張其確有使用灑水車進行灑水，然其使用
    結果，既使施工區○○路面為乾燥黃土，車輛過往即會引起
    塵土飛揚之情狀，則其灑水車之使用情形即難謂係適當之防
    制措施，足見原告對於施工區未盡規劃有效灑水頻率等方法
    ，以避免環境污染之情事，故被告認定原告上開行為符合空
    氣污染行為管制執行準則第七條第一款及第三款所規定之情
    形，乃據以裁處，依法自屬有據。
八、又查，被告環保局前於同年四月十九日上午十時五分至十時
    三十五分，即於原告前揭施工地點前往稽查，並發現原告工
    地車輛行駛之便道無有效防制措施，造成塵土飛揚，及工地
    車輛之輪胎附帶廢土或污泥，致污染路面等情，而要求原告
    現場立即改善等情，有該工地（現場）負責人簽名確認之營
    建工程空氣污染巡查紀錄工作單附本院卷可稽，可知原告早
    已知悉其前揭施工地點，有上開空氣污染之情形，其嗣後並
    未有效改善，乃於同年五月五日經被告環保局人員再次稽查
    後告發，從而，原告自難推諉其對於前揭施工區內未為有效
    之防制措施，致引起塵土飛揚之污染空氣之行為，並無故意
    或過失，已甚明確。故原告主張：其於稽查當日確有灑水車
    進入施工區域內進行灑水工作，其已依法為防制措施，並無
    過失云云，顯有誤解，不足採取。
九、綜上所述，原告承攬前揭工程，就該工地負有設置適當防制
    措施，以避免引起塵土飛揚之作為義務，前經被告環保局巡
    查要求改善，卻仍疏未注意改善防制而引起塵土飛揚，則其
    未設置適當防制措施致引起空氣污染，則其就此違反空氣污
    染防制法第三十一條第一項第二款之行為顯有過失。又原告
    為公司組織之工商廠、場，故被告以原告違反空氣污染防制
    法第三十一條第一項第二款規定，依同法第六十條第一項後
    段規定裁處最低額十萬元之罰鍰，於法並無違誤。訴願決定
    遞予維持，亦無不合。原告提起本件訴訟，求為撤銷，為無
    理由，應予駁回。又本件事證已臻明確，兩造其餘攻擊防禦
    方法，均核與本件判決結果不生影響，爰不一一論述。另本
    件屬簡易事件，爰不經言詞辯論為之，附此說明。
十、據上論結，本件原告之訴為無理由，依行政訴訟法第二百三
    十三條第一項，第二百三十六條、第一百九十五條第一項後
    段、第九十八條第三項前段，判決如主文。
中    華    民    國    95    年     2    月   23     日
                  第三庭      法  官   詹日賢
以上正本係照原本作成。
如不服本判決，應於送達後20日內，向本院提出上訴狀並表明上
訴理由，如於本判決宣示後送達前提起上訴者，應於判決送達後
20日內補提上訴理由書（須按他造當事人人數附繕本）。
提起上訴應預繳送達用雙掛號郵票7份（每份34元）。
中    華    民    國    95    年     2    月   23     日
                              書記官   林幸怡
附註:
行政訴訟法第235條（第1項、第2項）:
對於適用簡易程序之裁判提起上訴或抗告，須經最高行政法院之
許可。
前項許可，以訴訟事件所涉及之法律見解具有原則性者為限。


司法院資訊處製作；財團法人民間司法改革基金會備份。
